【裁判字號】    98,上訴,702
【裁判日期】    980813
【裁判案由】    偽證
【裁判全文】
臺灣高等法院高雄分院刑事判決         98年度上訴字第702號
上  訴  人  臺灣屏東地方法院檢察署檢察官
被      告  甲○○
                    （現於臺灣高雄監獄執行中）
選任辯護人  柳聰賢律師
上列上訴人因被告偽證案件，不服臺灣屏東地方法院97年度訴字
第1157號中華民國98年3 月4 日第一審判決（起訴案號：臺灣屏
東地方法院檢察署97年度偵字第4393號），提起上訴，本院判決
如下：
    主  文
原判決撤銷。
甲○○於執行審判職務之公署審判時，於案情有重要關係之事項
，供前具結，而為虛偽陳述，處有期徒刑陸月。
    事  實
一、甲○○有竊盜、過失致死、殺人未遂等前科，其明知李正松
    於民國88年10月13日凌晨2 時20分許，在屏東縣潮州鎮○○
    路67號之夏威夷餐廳，因與黃國榮發生口角爭執，李正松即
    與甲○○共同基於殺害黃國榮等人之犯意聯絡，在包廂內謀
    議後，由李正松先率同綽號「阿狗」、「阿良」之成年男子
    進入黃國榮等人所在之「夏威夷餐廳」12號包廂內，以包廂
    內之椅子毆打黃國榮，黃國榮遭重毆後蹲坐在地，甲○○則
    於此時持水果刀衝入包廂內，朝黃國榮背部猛刺4 刀及右肩
    部猛刺1 刀。邱怡欽見狀上前欲救助黃國榮時，甲○○又以
    水果刀猛刺邱怡欽之背部2 刀。李正松、甲○○等人見黃國
    榮倒地，邱怡欽受創，目的已達，隨即逃離現場，且甲○○
    因上開殺人案件，已經本院以90年度上更二字第233 號判處
    無期徒刑，禠奪公權終身；並經最高法院於91年2 月21日，
    以91年度台上字第942 號駁回上訴確定；李正松亦因上開殺
    人案件，經台灣屏東地方法院以97年度重訴字第5 號判處無
    期徒刑，禠奪公權終身；嗣經本院以97年度上重訴字第18
    號判處有期徒刑11年，褫奪公權8 年；均認定李正松確有參
    與殺害黃國榮之犯行。詎甲○○於97年5 月7 日下午2 時45
    分，在台灣屏東地方法院審理李正松殺人案件（97年度重訴
    字第5 號）時，竟意圖為使李正松脫罪而供前具結後，對於
    李正松有無與甲○○、阿狗、阿良至黃國榮包廂之與案情有
    重要關係之事項，虛偽證稱：「‧‧‧於是我、阿狗、阿良
    我們3 人就準備買單，買單後要離開時，經過12號包廂時，
    有聽到被告的慘叫聲，於是我們就衝進去看到李正松被打的
    滿臉都是血，當時他已經沒有被打，是有服務生在旁扶著他
    ，正準備要走出包廂就醫，他們走出之後，被害人黃國榮就
    拿了刀子捅了我大腿1 刀，我一時氣憤就從我腿上拔出刀子
    刺了黃國榮背部3 、4 刀，然後另一個被害人邱怡欽就拿椅
    子打我的頭，於是我就拿刀去刺邱怡欽的背部1 、2 刀，後
    來我就跑去櫃檯請餐廳經理報案說我殺了人，於是我就跟阿
    國、阿狗及其他一起喝酒的人一同離開。」，「（問：李正
    松跟多少人去12號包廂？）他是一個人去。」，「（問：你
    是何時知道李正松去12號包廂？）我是買完單，經過12號包
    廂才聽到李正松的慘叫聲，才知道李正松在該包廂」，「（
    問：案發後，你在警詢偵查及審理中均說過案發後你們4 人
    是一起去12號包廂內跟被害人回敬酒後才發生爭執，為何與
    你剛才所述不同？）我這次所講的是真的」等虛偽陳述，證
    述李正松為被害人，並未與甲○○、阿狗、阿良至黃國榮包
    廂內參與殺害黃國榮，表示係其1 人基於單獨之犯意，以水
    果刀猛刺黃國榮、邱怡欽2 人，本案與李正松無關云云，足
    以影響該案判決之結果。
二、案經台灣屏東地方法院移送臺灣屏東地方法院檢察署檢察官
    偵查起訴。
    理  由
壹、證據能力方面：
    按「被告以外之人於審判外之陳述，雖不符刑事訴訟法第15
    9 條之1 至第159 條之4 等4 條之規定（即傳聞法則例外得
    為證據之情形），而經當事人於審判程序同意作為證據，法
    院審酌該言詞陳述或書面陳述作成時之情況，認為適當者，
    亦得為證據。」；「當事人、代理人或辯護人於法院調查證
    據時，知有第159 條第1 項不得為證據之情形，而未於言詞
    辯論終結前聲明異議者，視為有前項之同意。」，刑事訴訟
    法第159 條之5 定有明文。查本件下列所引關於證人等之陳
    述，以及書證等傳聞證據，於本院調查證據時，檢察官及被
    告、辯護人均未於言詞辯論終結前聲明異議，本院審酌證人
    之陳述以及書證作成時之情況，較無受到外力干擾及壓力之
    情形，認以之作為證據為適當，依上開規定，均得為證據。
貳、實體方面：
一、訊據被告甲○○固坦承於台灣屏東地方法院審理李正松殺人
    案件（97年度重訴字第5 號）時，供前具結後為上開事實欄
    所載之證述不諱，惟矢口否認有偽證之故意，辯稱：「因為
    時間已經相隔甚久，被告是單純記憶錯誤，並無偽證之故意
    」云云。
二、經查：
  (一)被告確實於97年5 月7 日下午2 時45分，在台灣屏東地方法
    院審理李正松殺人案件（97年度重訴字第5 號）時，供前具
    結後為上開事實欄所載之證述，已經被告坦承不諱，並有上
    開審判筆錄1 份、證人結文1 份附卷可稽（見偵查卷第2 頁
    至第6 頁、13頁），復經原審法院勘驗該次審判期日錄音光
    碟屬實，有原審法院97年12月25日勘驗筆錄可證。
  (二)李正松於民國88年10月13日凌晨2 時20分許，在屏東縣潮州
    鎮○○路67號之夏威夷餐廳，因與黃國榮發生口角爭執，李
    正松即與甲○○共同基於殺害黃國榮等人之犯意聯絡，在包
    廂內謀議後，由李正松先率同綽號「阿狗」、「阿良」之成
    年男子進入黃國榮等人所在之「夏威夷餐廳」12號包廂內，
    以包廂內之椅子毆打黃國榮，黃國榮遭重毆後蹲坐在地，甲
    ○○則於此時持水果刀衝入包廂內，朝黃國榮背部猛刺4 刀
    及右肩部猛刺1 刀。邱怡欽見狀上前欲救助黃國榮時，甲○
    ○又以水果刀猛刺邱怡欽之背部2 刀。李正松、甲○○等人
    見黃國榮倒地，邱怡欽受創，目的已達，隨即逃離現場等情
    ，已經本院以90年度上更二字第233 號判處被告甲○○無期
    徒刑，禠奪公權終身；並經最高法院於91年2 月21日，以91
    年度台上字第942 號駁回上訴確定，上開判決係認定李正松
    先與被告甲○○謀議後，先率同綽號「阿狗」、「阿良」之
    成年男子進入黃國榮等人所在之「夏威夷餐廳」12號包廂內
    ，以包廂內之椅子毆打黃國榮，再由甲○○持水果刀衝入包
    廂內，朝黃國榮、邱怡欽猛刺，且認定李正松與被告甲○○
    為共犯關係；另李正松亦因上開殺人案件，經台灣屏東地方
    法院以97年度重訴字第5 號判處無期徒刑，禠奪公權終身；
    嗣經本院以97年度上重訴字第18號判處有期徒刑11年，褫奪
    公權8 年；亦認定李正松確有參與殺害黃國榮之犯行。足見
    被告所為之上開證言顯係虛偽。
  (三)被告甲○○於台灣屏東地方法院97年度重訴字第5 號案件審
    理中，所為之證述係「‧‧‧於是我、阿狗、阿良我們3 人
    就準備買單，買單後要離開時，經過12號包廂時，有聽到被
    告的慘叫聲，於是我們就衝進去看道李正松被打的滿臉都是
    血，當時他已經沒有被打，是有服務生在旁扶著他，正準備
    要走出包廂就醫，他們走出之後，被害人黃國榮就拿了刀子
    捅了我大腿1 刀，我一時氣憤就從我腿上拔出刀子刺了黃國
    榮背部3 、4 刀，然後另一個被害人邱怡欽就拿椅子打我的
    頭，於是我就拿刀去刺邱怡欽的背部1 、2 刀，後來我就跑
    去櫃檯請餐廳經理報案說我殺了人，於是我就跟阿國、阿狗
    及其他一起喝酒的人一同離開。」，「（問：李正松跟多少
    人去12號包廂？）他是一個人去。」，「（問：你是何時知
    道李正松去12號包廂？）我是買完單，經過12號包廂才聽到
    李正松的慘叫聲，才知道李正松在該包廂」，「（問：案發
    後，你在警詢偵查及審理中均說過案發後你們4 人是一起去
    12號包廂內跟被害人回敬酒後才發生爭執，為何與你剛才所
    述不同不同？）我這次所講的是真的」，上開證述如經法院
    採認，將因李正松僅是單純被害人，實際行為人為被告甲○
    ○，而判處李正松無罪，是就被告甲○○上開證言，自屬與
    李正松殺人案件之案情有重要關係事項。
  (四)被告雖辯稱因為時間已經相隔甚久，被告是單純記憶錯誤，
    並無偽證之故意云云，但此部分既係被告甲○○所親身經歷
    ，且被告亦因上開案件被判處無期徒刑，禠奪公權終身確定
    ，就此影響其權益重大之情節，顯不至於因時間之經過而忘
    記，豈會記憶錯誤？被告所辯顯與常情不符。更何況被告於
    上開作證時，經檢察官提及何以與其警詢、偵查及審理中所
    述不符時，被告甲○○猶陳稱：「我這次所講的是真的，在
    我的案件審理中，我是因為警詢中已經講了不實在的話，所
    以只好一直講謊話下去。」云云，益證其就事實之經過及於
    警詢、偵查及法院審理中所述均記憶猶新，且甚為了解，始
    有所謂「這次所講的是真的」之陳述。
  (五)上開案件於臺灣屏東地方法院審理中，係由審判長先行詢問
    所傳喚4 位證人之年籍資料後，一併告知具結之義務及偽證
    之處罰，且告知證人讀結文並簽名後，隨即到細小的聲音，
    但是否為證人朗讀結文，則因聲音過小聽不清楚等情，亦有
    上開勘驗筆錄附卷可查，依此情形，當時應係4 位證人手持
    結文，果證人確實有朗讀結文之情形，則4 位證人先後或同
    時朗讀結文，衡情當係此起彼落之朗讀結文聲音，而非僅係
    細小之聲音以致無從分辨之理，自難認被告當時作證時已踐
    行朗讀結文之程序；又原審法院傳喚該次紀錄書記官乙○○
    到庭證述「（問：在97年5 月7 日本院97重訴字第5 號被告
    李正松殺人案件你製作筆錄記載時，那天被告有無朗讀結文
    ？）沒有印象，我印象中在製作筆錄校對當事人年籍資料，
    沒有留意。（你有無朗讀結文給證人聽？）沒有。」等語（
    見原審法院98年2 月18日審判筆錄）。經本院再度勘驗結果
    ，該法庭錄音效果良好，審判長有諭知證人具結之義務及偽
    證之處罰，並命具結後結文附卷，但未聽到證人朗讀結文之
    聲音，現場固然有一些雜音，但是否朗讀結文之聲音則不清
    楚（見本院98年7 月6 日準備程序筆錄）。足認該案之證人
    甲○○於該案為證人時，經審判長諭知證人具結之義務及偽
    證之處罰後，甲○○確有具結並作證，但未朗讀結文甚明。
    就此部分，被告所為之證言是否有效1 節，按證人、鑑定人
    依法應具結而未具結者，其證言或鑑定意見，不得作為證據
    ，刑事訴訟法第158 條之3 定有明文。刑法第168 條之偽證
    罪，則係以：於執行審判職務之公署審判時，或於檢察官偵
    查時，證人、鑑定人、通譯於案情有重要關係之事項，供前
    或供後具結而為虛偽陳述者，為其犯罪構成要件。上開所謂
    具結係指證人以文書保證其所陳述之事實為真實而言，乃證
    言真實性之程序擔保。命證人具結，應依刑事訴訟法第187
    條第1 項、第189 條第1 項、第2 項、第3 項規定之程序為
    之。其中第189 條第2 項「結文應命證人朗讀；證人不能朗
    讀者，應命書記官朗讀，於必要時並說明其意義。」之規定
    ，主要在於使證人瞭解結文之涵義，以提高證人之警覺，俾
    求證言之真確。證人能識文字者，原則上使其自行朗讀；其
    不能自行朗讀者，始命書記官朗讀，經朗讀後認為證人尚有
    不能明瞭者，應加以說明結文之意義並記明筆錄，然後再依
    同條第3 項之規定，命證人於結文內簽名、蓋章或按指印，
    以明責任。倘法院或檢察官於命證人具結時，未依上開規定
    命證人或書記官朗讀結文，即命證人於結文內簽名、蓋章或
    按指印，此朗讀結文程序之欠缺，是否導致不生具結之效力
    ，因而影響於證人供述證據之證據能力？於我國係採具結文
    書認定證人是否具結而應負偽證罪之責，自應以證人是否確
    已明白、認知結文之意義而簽名、蓋章或按指印為判斷基準
    。如證人已明白結文之真實意思，應認證人已具結；反之，
    則不生具結之效力，最高法院98年度台上字第1960號判決可
    資參考。查本件被告於該案審理中，既已經審判長說明證人
    具結之義務及偽證之處罰，且被告甲○○於本院行準備程序
    中，亦自承是「高中畢業；平常語言是客家話，有時國語也
    會通；看得懂結文的意義。」（見本院98年6 月22日準備程
    序筆錄），則依上開說明，被告甲○○既已明白、認知結文
    之意義而簽名於證人結文上，自應認被告已經具結而有具結
    之效力，併此說明。
  (六)綜上所述，被告罪證已很明確，所辯顯係卸責之詞，不足採
    信，犯行堪以認定。
三、核被告所為，係犯刑法第168 條之偽證罪。被告辯護人雖辯
    稱：本件應有刑法第172 條「犯第168 條至第171 條之罪，
    於所虛偽陳述或所誣告之案件，裁判或懲戒處分確定前自白
    者，減輕或免除其刑。」規定之適用云云，然被告於該案審
    理中，均未自白有偽證之情形，其於作證後，經原審審判長
    訊問時，雖曾表示「應該是被告李正松所講的是事實」，「
    我沒有印象了，應該是被告李正松講的才是正確的。」等語
    ，亦均附合李正松之答辯，而就該案發生之細節表示以李正
    松之陳述為準，並無所謂之於該案確定前自白之情形，亦未
    於本案審理中自白犯行，自無刑法第172 條減輕或免除其刑
    規定之適用。
四、原審未察，遽為被告無罪之判決，自有未當。檢察官上訴意
    旨，執此指摘原判決不當，為有理由，自應由本院將原判決
    撤銷改判。爰審酌被告有竊盜、過失致死、殺人未遂、殺人
    等前科，於李正松殺人案件審理中，意圖替李正松脫罪，附
    和李正松之辯解而為虛偽之陳述，妨害司法公正等一切情狀
    ，量處如主文第2 項所示之刑。
據上論結，應依刑事訴訟法第369 條第1 項前段、第364 條、第
299 條第1 項前段，刑法第168 條，判決如主文。
本案經檢察官孫小玲到庭執行職務。
中    華    民    國    98    年    8     月    13    日
                  刑事第五庭    審判長法  官  曾永宗
                                      法  官  王伯文
                                      法  官  任森銓
以上正本證明與原本無異。
如不服本判決應於收受本判決後10日內向本院提出上訴書狀，其
未敘述上訴理由者，並得於提起上訴後10日內向本院補提理由書
狀（應附繕本）「切勿逕送上級法院」。
中    華    民    國    98    年    8     月    13    日
                                      書記官  廖素珍
附錄本件判決論罪科刑法條：
刑法第168條
於執行審判職務之公署審判時或於檢察官偵查時，證人、鑑定人
、通譯於案情有重要關係之事項，供前或供後具結，而為虛偽陳
述者，處7 年以下有期徒刑。


司法院資訊處製作；財團法人民間司法改革基金會備份。
